臺灣新北地方法院民事判決
110年度重訴字第71號
原      告  華登建設股份有限公司

兼
法定代理人  陳愛華
共      同  許俊仁律師
訴訟代理人
被      告  卓錦成
            黃進良
            黃柄涵
被      告  黃柄淳
法定代理人  余淑琴
訴訟代理人  黃柄涵
上列當事人間請求分割共有物事件，本院於民國111年5月4日言
詞辯論終結，判決如下：      
    主  文
兩造共有坐落新北市○○區○○○段○○○地號土地(面積：一
六六七點九九平方公尺)由原告共同取得，並按原告華登建設股
份有限公司依四八○分之四七九比例；原告陳愛華依四八○分之
一比例維持共有。
原告華登建設股份有限公司應按附表應受補償金額欄所示之金額
，分別補償被告。
訴訟費用由兩造按附表所示應有部分比例負擔。
    事實及理由
壹、程序方面：
一、按原告於判決確定前，得撤回訴之全部或一部。但被告已為
    本案之言詞辯論者，應得其同意；訴之撤回應以書狀為之。
    但於期日，得以言詞向法院或受命法官為之；訴之撤回，被
    告於期日到場，未為同意與否之表示者，自該期日起；其未
    於期日到場或係以書狀撤回者，自前項筆錄或撤回書狀送達
    之日起，10日內未提出異議者，視為同意撤回，民事訴訟法
    第262 條第1 項、第2 項、第4 項分別定有明文。經查，原
    告起訴時亦列卓萬要、卓萬次為被告，惟卓萬要、卓萬次已
    將共有新北市○○區○○○段000地號土地(下稱系爭土地)應有部
    分移轉登記予原告華登建設股份有限公司（下稱華登公司）
    ，已非本件共有人，原告乃於民國110年12月10日具狀撤回
    對卓萬要、卓萬次之訴，其等迄今並未提出異議，揆諸揭規
    定，視為同意撤回，已非本案審理範圍。
二、按言詞辯論期日，當事人之一造不到場者，得依到場當事人
    之聲請，由其一造辯論而為判決；不到場之當事人，經再次
    通知而仍不到場者，並得依職權由一造辯論而為判決。前項
    規定，於訴訟標的對於共同訴訟之各人必須合一確定者，言
    詞辯論期日，共同訴訟人中一人到場時，亦適用之，民事訴
    訟法第385條第1項、第2項定有明文。被告卓錦成、黃進良
    等人經合法通知，均未於言詞辯論期日到場，復核無民事訴
    訟法第386條所列各款情形，爰依原告之聲請，由其一造辯
    論而為判決。
貳、實體方面：
一、原告主張：
　　兩造共有系爭土地，系爭土地並無不能分割之約定，亦無依
    法令禁止分割之情形，爰依民法第823條之規定，提起本件
    訴訟等語。並聲明：㈠原告與被告共有新北市○○區○○○段000
    地號土地准予分割。㈡分割方式為將新北市○○區○○○段000地
    號土地權利全部分配予原告，由原告華登公司及陳愛華依48
    0分之479、480分之1之持分比例維持共有。華登公司應分別
    補償被告如附表所列之金額等語。
二、被告則以：
  ㈠被告黃柄涵、黃柄淳：
　　不同意原告之分割方案，原告所提分割方案嚴重侵害被告黃
    柄涵、黃柄淳財產權，有違憲法第15條人民財產權應予保障
    之規定，故應採被告黃柄涵、黃柄淳所提之分割分案即如土
    地複丈成果圖(見本院卷第175頁，下稱複丈成果圖)將編號5
    75(1)號部分原物分割與被告黃柄涵、黃柄淳。且系爭土地
    鄰地尖山腳段561地號，被告黃柄涵、黃柄淳亦為該土地共
    有人，得於該土地分割時請求將鄰近575(1)號土地分割與被
    告黃柄涵、黃柄淳，則可避免土地過於細分提供土地完整利
    用之價值。並聲明：原告之訴駁回等語。
  ㈡被告卓錦成、黃進良未於言詞辯論期日到場，亦未提出任何
    書狀或聲明陳述。
三、本院得心證之理由：
  ㈠按各共有人，除法令另有規定外，得隨時請求分割共有物。
    但因物之使用目的不能分割或契約訂有不分割之期限者，不
    在此限，民法第823條第1項定有明文。經查，系爭土地分別
    為兩造所共有，兩造就各該土地應有部分比例如附表所示，
    系爭土地之使用分區及使用地類別均為空白之記載，有系爭
    土地之土地登記第三類謄本(見本院卷第205頁至第209頁)在
    卷可憑，可知系爭土地依其使用目的並無不能分割情形，就
    系爭土地亦查無兩造有以契約訂立不分割之期限，且兩造復
    未能達成協議分割之共識，有本院調解筆錄在卷可憑（見本
    院卷第41頁），揆諸首揭規定，原告請求裁判分割，自無不
    合。
　㈡次按共有物之分割，依共有人協議之方法行之；分割之方法
    不能協議決定，或於協議決定後因消滅時效完成經共有人拒
    絕履行者，法院得因任何共有人之請求，命為下列之分配：
    一、以原物分配於各共有人。但各共有人均受原物之分配顯
    有困難者，得將原物分配於部分共有人；以原物為分配時，
    如共有人中有未受分配，或不能按其應有部分受分配者，得
    以金錢補償之；以原物為分配時，因共有人之利益或其他必
    要情形，得就共有物之一部分仍維持共有，民法第824條第1
    項、第2項第1款、第3項、第4項分別定有明文。再定共有物
    分割之方法，固可由法院自由裁量，不受共有人主張之拘束
    ，但亦須以其方法適當者為限。是法院為裁判分割時，需衡
    酌共有物之性質、價格、經濟效益，各共有人之意願、利害
    關係，共有人分得各部分之經濟效益與其應有部分之比值是
    否相當，俾兼顧共有人之利益及實質公平，始為適當公平（
    最高法院109年度台上字第926號判決意旨參照）。
　㈢查被告黃柄涵、黃柄淳所主張之分割方案，其等原物分割後
    分得之尖山腳段編號575(1)地號之土地，依複丈成果圖(見
    本院卷第175頁)所示，面積為69.5平方公尺，雖不至成為畸
    零地，惟仍屬狹小零碎，且該土地周圍臨同地段575號、576
    號、550號、581號地號土地，恐將無獨立對外聯絡之道路，
    因此如將該部分單獨原物分割予被告黃柄涵、黃柄淳，難期
    發揮土地效用，且其所稱系爭土地之鄰地即尖山腳段561地
    號土地其得請求分割，得於該將鄰近575(1)號土地分割與被
    告黃柄涵、黃柄淳，然被告黃柄涵、黃柄淳於本院審理時亦
    稱該土地尚未提起分割之訴，是被告主張其分割方案可避免
    土地過於細分等語，尚未足採。
　㈣本院審酌系爭土地總面積為1667.99平方公尺，地勢平坦，地
    形呈南北長而東西窄，鄰近尖山路卓厝巷，周遭有住宅、大
    樓等情，此有系爭土地勘驗筆錄(見本院卷第157頁)在卷可
    稽。系爭土地如完整分配予原告所有，應較能使土地為完整
    之利用，以促進系爭土地之價值及兩造之權益。是原告主張
    系爭土地由原告分得，並由原告華登公司以金錢補償被告等
    人，較能發揮土地完整利用價值、兼顧共有人間之權益，應
    屬有據。本件經囑託勤茂不動產估價師事務所就系爭土地依
    原告之分割方案，各共有人間應互為補償之金額進行鑑價，
    針對系爭土地之產權、一般因素、區域因素、個別因素等為
    分析，鑑價結果如附表應受補償金額及應付補償金額欄所示
    ，此有勤茂不動產估價師事務所報告編號第000000000號不
    動產估價報告書(見本院卷第259頁及卷附估價報告書第2頁)
    在卷可參，本院認前開鑑價結果應屬系爭土地於現行不動產
    市場條件下之合理價值，其鑑價方法亦屬客觀公正可採，自
    得作為系爭土地補償金額計算之依據。
四、綜上所述，審酌系爭土地之性質、全體共有人之利益、維持
    系爭土地之完整性以發揮不動產最大經濟效益等情，認為原
    告所提出之分割方法應屬適當，爰判決如主文第1項、第2項
    所示。
五、末按因共有物分割、經界或其他性質上類似之事件涉訟，由
    敗訴當事人負擔訴訟費用顯失公平者，法院得酌量情形，命
    勝訴之當事人負擔其一部，民事訴訟法第80條之1定有明文
    。本件係因分割共有物而涉訟，乃形式形成訴訟，法院不受
    當事人聲明分割方法之拘束，故實質上並無所謂何造勝訴、
    敗訴之問題，爰審酌兩造各自因本件分割訴訟所得之利益等
    情，認本件訴訟費用應由兩造各按其應有部分比例負擔，較
    為公允，爰判決如主文第3項所示。
六、本件判決之基礎已臻明確，兩造其餘之攻擊防禦方法及舉證
    ，經審酌核與判決結果無影響，爰不逐一予以論列，併此
    敘明。
七、訴訟費用負擔之依據：民事訴訟法第80條之1。　　　　
中　　華　　民　　國　　111 　年　　5 　　月　　31　　日
                  民事第六庭    法　官　宋家瑋
以上正本係照原本作成
如對本判決上訴，須於判決送達後20日內向本院提出上訴狀。如
委任律師提起上訴者，應一併繳納上訴審裁判費。
中　　華　　民　　國　　111 　年　　5 　　月　　31　　日
                                書記官　張韶安
附表
編號 共有人 應有部分 應受補償金額(單位:新臺幣) 應付補償金額(單位:新臺幣) 1 卓錦成 3/400 995,283  0 2 黃進良 5/384 1,728,021 0 3 黃柄涵 11/288 5,068,704 0 4 黃柄淳 2/576 460,647 0 5 華登建設股份有限公司 8983/9600 0 8,252,655 6 陳愛華 1/480 0 0